ACORDAO-COMPLETO-2517630

ACÓRDÃO 4187/2022 ATA 28/2022 - SEGUNDA CÂMARA

VISTOS, relatados e discutidos estes autos de Tomada de Contas Especial instaurada pelo Fundo Nacional de Desenvolvimento da Educação (FNDE) , em desfavor do Sr. José Raimundo Laudano Santos, prefeito municipal de Almadina-BA na gestão 2009-2012, em razão da omissão no dever legal de prestar contas dos recursos repassados no âmbito do Programa Nacional de Alimentação Escolar (Pnae) , exercício de 2012;
ACORDAM os Ministros do Tribunal de Contas da União, reunidos em Sessão da Segunda Câmara, ante as razões expostas pelo Relator, e com fundamento nos arts. 1º, inciso I; 16, inciso III, alíneas "b" e "c", 19, parágrafo único; 23, inciso III; da Lei 8.443, de 16 de julho de 1992, em:
9.1 julgar irregulares as contas do Sr. José Raimundo Laudano Santo, condenando-o ao pagamento das importâncias a seguir especificadas, atualizadas monetariamente e acrescidas dos juros de mora, calculadas a partir das datas discriminadas até a data da efetiva quitação do débito, fixando-lhe o prazo de quinze dias, para que comprove, perante o Tribunal, o recolhimento das referidas quantias aos cofres do Fundo Nacional de Desenvolvimento da Educação, nos termos do art. 23, inciso III, alínea "a", da citada lei, c/c o art. 214, inciso III, alínea "a", do Regimento Interno do TCU.
	Data
	Valor (R$) 

	19/4/2012
	8.186,00

	19/4/2012
	2.537,50

	25/4/2012
	1.580,92

	7/5/2012
	1.750,00

	10/5/2012
	10.000,00

	24/5/2012
	2.000,00

	4/6/2012
	2.750,80

	14/6/2012
	3.824,40

	20/6/2012
	2.036,00

	09/7/2012
	1.400,00

	09/7/2012
	8.500,00

	2/8/2012
	2,00

	2/8/2012
	2,00

	2/8/2012
	2,00

	2/8/2012
	2,00

	2/8/2012
	2,00

	2/8/2012
	2,00

	2/8/2012
	2,00

	2/8/2012
	2,00

	2/8/2012
	2,00

	2/8/2012
	2,00

	2/8/2012
	2,00

	2/8/2012
	2,00

	3/8/2012
	3.025,00

	3/8/2012
	6.013,20

	3/8/2012
	2.644,00

	7/8/2012
	900,00

	22/8/2012
	2.749,00

	30/8/2012
	1.800,00

	5/9/2012
	900,00

	5/9/2012
	2.244,50

	6/9/2012
	3.674,00

	12/9/2012
	10.000,00

	3/10/2012
	1.800,00

	22/10/2012
	12.483,20

	7/11/2012
	12.046,20

	13/11/2012
	3.640,00

	13/11/2012
	900,00

	7/12/2012
	12.762,20

	10/12/2012
	4.670,20

	28/12/2012
	3.740,00

	9.2 aplicar ao Sr. José Raimundo Laudano Santos a multa prevista no art. 57 da Lei 8.443/1992, no valor de R$ 24.000,00, fixando-lhe o prazo de quinze dias, a contar da notificação, para que comprove, perante o Tribunal (art. 214, III, alínea "a", do Regimento Interno do TCU) , o recolhimento da dívida aos cofres do Tesouro Nacional, atualizada monetariamente desde a data deste acórdão até a data do efetivo recolhimento, se paga após o vencimento, na forma da legislação em vigor;
9.3. autorizar, se requerido, com fundamento no art. 26, da Lei 8.443/1992, c/c o art. 217, do Regimento Interno do TCU, o parcelamento da dívida em até 36 (trinta e seis) parcelas, incidindo sobre cada parcela, corrigida monetariamente, os correspondentes legais, fixando-se o prazo de 15 (quinze) dias, a contar do recebimento da notificação, para comprovar perante o Tribunal o recolhimento da primeira parcela, e de 30 (trinta) dias, a contar da parcela anterior, para comprovar os recolhimentos das demais parcelas, devendo incidir sobre cada valor mensal, atualizado monetariamente, os juros de mora devidos, no caso do débito, na forma prevista na legislação em vigor, alertando os responsáveis de que a falta de comprovação do recolhimento de qualquer parcela implicará o vencimento antecipado do saldo devedor, nos termos do art. 26, parágrafo único, da Lei 8.443/1992, c/c o art. 217, § 2º, do Regimento Interno deste Tribunal;
9.4. autorizar, desde logo, a cobrança judicial da dívida, nos termos do art. 28, inciso II, da Lei 8.443/1992, caso não atendidas as notificações;
9.5. enviar cópia do presente Acórdão ao FNDE e ao responsável, para ciência, informando que a presente deliberação, acompanhada do Relatório e do Voto que a fundamentam, está disponível para a consulta no endereço www.tcu.gov.br/acordaos, além de esclarecer que, caso requerido, o TCU poderá fornecer sem custos as correspondentes cópias, de forma impressa; e
9.6 enviar cópia do presente Acórdão, bem como do Relatório e do Voto que o fundamentam, à Procuradoria da República no Estado da Bahia, nos termos do § 3º do art. 16 da Lei 8.443/1992 c/c o § 7º do art. 209 do Regimento Interno do TCU, para adoção das medidas cabíveis.

Tomada de Contas Especial instaurada pelo Fundo Nacional de Desenvolvimento da Educação (FNDE), em desfavor do Sr. José Raimundo Laudano Santos, prefeito municipal de Almadina-BA na gestão 2009-2012, em razão da omissão no dever legal de prestar contas dos recursos repassados no âmbito do Programa Nacional de Alimentação Escolar (Pnae), exercício 2012.

Segunda Câmara

Prefeitura Municipal de Almadina - BA.

3. Interessados/Responsáveis:
3.1. Interessado: Fundo Nacional de Desenvolvimento da Educação (CNPJ 00.378.257/0001-81).
3.2. Responsável: Jose Raimundo Laudano Santos (CPF XXX.575.305-XX).

13.1. Ministros presentes: Bruno Dantas (Presidente), Augusto Nardes, Aroldo Cedraz (Relator) e Antonio Anastasia.
13.2. Ministros-Substitutos presentes: Marcos Bemquerer Costa e André Luís de Carvalho.

AROLDO CEDRAZ

Trata-se de Tomada de Contas Especial instaurada pelo Tomada de Contas Especial instaurada pelo Fundo Nacional de Desenvolvimento da Educação (FNDE) , em desfavor do Sr. José Raimundo Laudano Santos, prefeito municipal de Almadina-BA na gestão 2009-2012, em razão da omissão no dever legal de prestar contas dos recursos repassados no âmbito do Programa Nacional de Alimentação Escolar (Pnae) , exercício 2012.
2.	Transcrevo a seguir a instrução lavrada no âmbito da Secretaria de Controle Externo de Tomada de Contas Especial (Peça 64) , cujas conclusões contaram com a anuência do corpo dirigente daquela unidade técnica (Peças 765 e 66) :
"[...] HISTÓRICO
Em 19/4/2018, com fundamento na IN/TCU 71/2012, alterada pela IN/TCU 76/2016 e DN/TCU 155/2016, o dirigente do Fundo Nacional de Desenvolvimento da Educação autorizou a instauração da tomada de contas especial (peça 1) . O processo foi registrado no sistema e-TCE com o número 679/2018.
Os recursos repassados pelo FNDE ao município de Almadina/BA, no âmbito do Programa Nacional de Alimentação Escolar (Pnae) , exercício 2012, totalizaram R$ 130.416,00 (peça 2) .
O fundamento para a instauração da tomada de contas especial, conforme consignado na matriz de responsabilização elaborada pelo tomador de contas, foi a constatação da omissão no dever legal de prestar contas.
O responsável arrolado na fase interna foi devidamente comunicado e, diante da ausência de justificativas suficientes para elidir a irregularidade e da não devolução dos recursos, instaurou-se a tomada de contas especial.
No relatório (peça 13) , o tomador de contas concluiu que o prejuízo importaria no valor original de R$ 130.416,00, imputando-se a responsabilidade ao Sr. José Raimundo Laudano Santos, prefeito municipal de Almadina/BA na gestão 2009-2012, na condição de gestor dos recursos.
Em 16/5/2019, a Controladoria-Geral da União emitiu o relatório de auditoria (peça 14) , em concordância com o relatório do tomador de contas. O certificado de auditoria e o parecer do dirigente do órgão de controle interno concluíram pela irregularidade das presentes contas (peças 15 e 16) .
	Em 10/6/2019, o ministro responsável pela área atestou haver tomado conhecimento das conclusões contidas no relatório e certificado de auditoria, bem como do parecer conclusivo do dirigente do órgão de controle interno, manifestando-se pela irregularidade das contas, e determinou o encaminhamento do processo ao Tribunal de Contas da União (peça 17) .
No âmbito do Tribunal, em instrução preliminar à peça 21, concluiu-se pela citação do Sr. José Raimundo Laudano Santos, prefeito municipal de Almadina/BA na gestão 2009-2012, diante da não comprovação da boa e regular aplicação dos recursos federais repassados, em razão da omissão no dever de prestar contas, e audiência, por não disponibilização das condições materiais mínimas e necessárias para apresentação da prestação de contas.
Observou-se que o Sr. José Raimundo Laudano Santos, prefeito municipal de Almadina/BA na gestão 2009-2012, era a pessoa responsável pela gestão e execução dos recursos federais do Pnae/2012, sendo sua sucessora, Sra. Alba Gleide Moura de Gois Pinto, prefeita municipal de Almadina/BA na gestão 2013-2016, responsável pela prestação de contas, cujo prazo venceu em 30/4/2013. 
Consta que foi dada oportunidade de defesa na fase interna, em obediência aos princípios constitucionais que asseguram o direito ao contraditório e à ampla defesa (art. 5º, inciso LV, da Constituição Federal) , conforme detalhado no item "Análise dos Pressupostos de Procedibilidade da IN/TCU 71/2012", subitem "Prejuízo ao Contraditório e à Ampla Defesa" da referida instrução. 
No caso, a sucessora, embora não tenha apresentado a prestação de contas do Pnae/2012, tomou as medidas legais de resguardo ao erário, conforme item 7 do Relatório de TCE (peças 13, p. 3, e 19) , deixando de figurar no polo passivo deste processo. Nesse sentido, a sucessora agiu no sentido de adotar as medidas protetivas ao erário municipal, afastando sua responsabilidade nesta TCE.
Uma vez notificado pelo TCU em 6/12/2019 (peça 30) , o Sr. José Raimundo Laudano Santos apresentou defesa (peça 31) , a qual foi analisada na instrução de peça 34, que propôs a rejeição das alegações de defesa e o julgamento pela irregularidade das contas, com condenação do responsável ao débito apurado e aplicação da multa do art. 57 da Lei 8.443/1992.
O Ministério Público de Contas manifestou-se pela restituição dos autos à Secex-TCE (peça 37) , para que esta Secretaria providenciasse a juntada de cópia da documentação contida no TC Processo 035.309/2017-2, relativa à prestação de contas dos recursos recebidos pelo município de Almadina/BA no âmbito do Programa Nacional de Alimentação Escolar (Pnae) , no exercício de 2012, promovendo o exame dos referidos elementos.
Por meio de despacho datado de 23/12/2020 (peça 38) , o Relator acolheu a proposta formulada pelo Ministério Público, razão pela qual os documentos aos quais se refere o Ministério Público de Contas, relativos à prestação de contas do Pnae/2012 no município de Almadina/BA, foram acostados às peças 40, 41 e 42 deste processo.
Em nova instrução (peça 43) , propôs-se diligência ao FNDE para apresentação de parecer/nota técnica referente à execução física e financeira do programa. Em resposta (peça 52) , a autarquia concluiu pela responsabilidade do Sr. José Raimundo Laudano Santos, imputando débito em relação ao total dispendido na execução do PNAE 2012.
Em síntese, a Nota Técnica 2325278/2021 (peça 52, p. 3-8) concluiu pela insuficiência da documentação apresentada para fins de aprovação da prestação de contas, com base no Parecer Técnico 1021/2021 (peça 52, p. 9-12) , que verificou no Sigecon (Sistema de Gestão de Conselhos) que o Conselho de Alimentação Escolar (CAE) não havia apresentado o parecer conclusivo, contrariando as atribuições definidas no art. 27 da Resolução CD/FNDE 38, de 16/7/2009, e na Resolução CD/FNDE 24, de 14/7/2013. 
Além disso, verificou-se a não apresentação de documentos necessários à análise da prestação de contas sob o aspecto técnico, uma vez que esta foi impossibilitada pela ausência de informações sobre:
	a) oferta de alimentação escolar durante os duzentos dias letivos, para todas as etapas/ modalidades de ensino previstas;
	b) aquisição de gêneros da agricultura familiar com o mínimo de 30% dos recursos repassados;
	c) não aquisição de gêneros alimentícios proibidos e aquisição de gêneros restritos em até 30% do valor repassado pelo FNDE;	
	d) existência de nutricionistas cadastradas no programa, sendo uma responsável técnica e as demais compondo o quadro técnico em número mínimo exigido pelo Conselho Federal de Nutricionistas;
	e) existência de cardápios elaborados por nutricionista cadastrada no programa, específicos por etapa/modalidade de ensino, com as devidas informações nutricionais, contemplando o mínimo de três porções semanais de frutas e hortaliças, sendo diferenciados alunos com necessidades nutricionais específicas;
	f) realização de teste de aceitabilidade;
	g) condições adequadas de armazenamento dos alimentos e de preparo das refeições;
	h) controle de estoque adequado, com registros de entrada e saída de gêneros;
	i) realização de atividade de educação alimentar e nutricional;
	j) oferta de alimentação escolar também para os alunos do Programa Mais Educação, contemplando a exigência de três refeições no caso dessa modalidade;
	k) infraestrutura disponível para o funcionamento do Conselho de Alimentação Escolar (CAE) , como sala, computador e transporte para as visitas às escolas;
	l) apresentação dos documentos de prestação de contas solicitados pelo CAE;
	m) existência de Regimento Interno do CAE.
A norma que regula o Pnae/2012, ou seja, a Resolução CD/FNDE 38/2009, disciplina o seguinte:
	a) o art. 34 relaciona os documentos que constituem a prestação de contas e disciplina que devem ser apresentados pelo gestor municipal até 15/fev do exercício subsequente ao do repasse; 
	b) já os §§ 4º e 5º dispõem que o CAE deve apreciar a prestação de contas, emitir e enviar o seu parecer conclusivo ao FNDE até 31/mar.
Neste caso, a prestação de contas do Pnae/2012 é simplificada e declaratória, constituída pelos demonstrativos exigidos na referida Resolução, a serem apresentados pelo gestor no SiGPC, sendo o Parecer Conclusivo do CAE elemento chave de validação dos dados. A norma em questão estabelece que a ausência do parecer conclusivo implica a não aprovação das contas (§ 11º c/c § 9º, inc. III, do art. 34 da Resolução CD/FNDE 38/2009) .
A importância do parecer conclusivo do Conselho e a sua ausência/deficiência como motivo para a impugnação do valor total repassado estão consubstanciados nos Acórdão 2002/2018-TCU-Primeira Câmara-Relator Augusto Sherman, 2.305/2017-2ª Câmara-Relator José Mucio Monteiro, 2762/2016-TCU-2ª Câmara-Relator Vital do Rêgo, e 289/2009-TCU-1ª Câmara-Relator Augusto Nardes. Nesse sentido, em deliberação mais recente (Acórdão 3871/2019-2º Câmara-Relator Marcos Bemquerer) , tratou-se desta questão no voto do Relator, nos seguintes termos:
17. A respeito da ausência dessa documentação, importante lembrar que as prestações de contas recebidas pelo FNDE, no âmbito do PNAE, possuem natureza essencialmente declaratória, pois, em consonância com a sistemática e as regras que regulam aquele programa, as ações de fiscalização mais relevantes cabem ao Conselho de Alimentação Escolar - CAE, colegiado incumbido de acompanhar a aplicação dos recursos federais e de receber e emitir parecer conclusivo acerca da aprovação ou não da execução do programa (art. 27, inciso IV, da Resolução CD/FNDE 38/2009) . Logo, o CAE constitui-se em importante instância de controle sobre a correção do uso dos recursos do PNAE.
18. Dessarte, a ausência do mencionado parecer do CAE impede a comprovação da boa e regular aplicação dos valores federais. Esse é o magistério jurisprudencial desta Corte, conforme os excertos colhidos da ferramenta de pesquisa deste Tribunal Jurisprudência Selecionada:
Acórdão 4811/2016-TCU-Segunda Câmara, Relatora Ministra Ana Arraes
"A ausência do parecer do Conselho de Alimentação Escolar (CAE) , contendo manifestação conclusiva do referido conselho, em documento assinado por seu titular e demais integrantes, impede a comprovação da boa e regular aplicação dos valores federais recebidos à conta do Programa Nacional de Alimentação Escolar."
Acórdão 3688/2014-TCU-Segunda Câmara, de minha Relatoria
"A ausência do parecer do Conselho de Alimentação Escolar (CAE) acerca da prestação de contas impede a comprovação da lisura na gestão dos recursos recebidos à conta do Programa Nacional de Alimentação Escolar (PNAE) ."
Não obstante, o Tribunal decidiu recentemente sobre a possibilidade de suprir a ausência do Parecer Conclusivo, conforme a seguir:
 (...) a ausência de parecer do Conselho de Alimentação Escolar na prestação de contas do Programa Nacional de Alimentação Escolar gera presunção relativa de dano ao erário, não impedindo que a comprovação da boa e regular utilização dos recursos se faça por intermédio de outros meios lícitos de prova" (Acórdão 662/2020-TCU-Plenário, Relatora Ministra Ana Arraes) 
Nesse diapasão, cabe ressaltar que é pacífica a jurisprudência deste Tribunal no sentido de que compete ao gestor o ônus de provar a aplicação regular dos recursos que lhe foram confiados (vide Acórdão 974/2018-TCU-Plenário-Relator Bruno Dantas, 511/2018-Plenário-Relator Aroldo Cedraz, 3875/2018-1ª Câmara-Relator Vital do Rêgo, 1983/2018-1ª Câmara-Relator Bruno Dantas, 1294/2018-1ª Câmara-Relator Bruno Dantas, 3200/2018-2ª Câmara-Relator Aroldo Cedraz, 2512/2018-2ª Câmara-Relator Aroldo Cedraz, 2384/2018-2ª Câmara-Relator José Múcio Monteiro, 2014/2018-2ª Câmara-Relator Aroldo Cedraz, 901/2018-2ª Câmara-Relator José Múcio Monteiro, entre outros) .
No caso concreto, verificou esta unidade técnica que o prazo de prestação de contas do Pnae/2012 era 30/4/2013 e apresentação somente ocorreu em 15/9/2016 (peça 53) , pelo próprio responsável, mais de seis anos após o vencimento. Esse atraso na apresentação da prestação de contas inviabilizou, na época prevista e oportuna, a análise pelo CAE, com a emissão do respectivo parecer conclusivo, afastando, nessas condições, a responsabilidade do Conselho.
Também consta que o Sr. José Raimundo Laudano Santos também deixou de disponibilizar as condições materiais mínimas e necessárias para que sua sucessora apresentasse a prestação de contas no prazo devido (30/4/2013) . Neste sentido, foi proposta nova citação e audiência do responsável (peça 55) .
Embora a primeira instrução (peça 21) tenha apurado débito a partir dos valores repassados nas ordens bancárias emitidas, a nova instrução à peça 55, considerando que houve a apresentação, ainda que intempestiva, da prestação de contas, e que o Pnae é um programa continuado ao longo dos anos, sendo seu saldo transferido de um ano para outro, e que sua prestação de contas é anual, considerou mais adequado levantar o débito pelos dispêndios realizados na conta específica, excluindo eventuais aportes que não fossem as ordens bancárias.
O responsável foi, então, citado e ouvido em audiência, nos seguintes termos:
	a) citação:
Irregularidade: ausência do parecer conclusivo do Conselho de Alimentação Escolar (CAE) sobre a prestação de contas do Pnae/2012.
	Data
	Descrição
	Déb. / Créd.
	Valor (R$) 

	19/4/2012
	Transferência Online
	D
	8.186,00

	19/4/2012
	Transferência Online
	D
	2.537,50

	25/4/2012
	Emissão de DOC
	D
	1.580,92

	7/5/2012
	Transferência Online
	D
	1.750,00

	10/5/2012
	Transferência Online
	D
	10.000,00

	24/5/2012
	Emissão de DOC
	D
	2.000,00

	4/6/2012
	Emissão de DOC
	D
	2.750,80

	14/6/2012
	Transferência Online
	D
	3.824,40

	20/6/2012
	Transferência Online
	D
	2.036,00

	09/7/2012
	Transferência Online
	D
	1.400,00

	09/7/2012
	Transferência Online
	D
	8.500,00

	2/8/2012
	Tarifa de Extrato
	D
	2,00

	2/8/2012
	Tarifa de Extrato
	D
	2,00

	2/8/2012
	Tarifa de Extrato
	D
	2,00

	2/8/2012
	Tarifa de Extrato
	D
	2,00

	2/8/2012
	Tarifa de Extrato
	D
	2,00

	2/8/2012
	Tarifa de Extrato
	D
	2,00

	2/8/2012
	Tarifa de Extrato
	D
	2,00

	2/8/2012
	Tarifa de Extrato
	D
	2,00

	2/8/2012
	Tarifa de Extrato
	D
	2,00

	2/8/2012
	Tarifa de Extrato
	D
	2,00

	2/8/2012
	Tarifa de Extrato
	D
	2,00

	2/8/2012
	Tarifa de Extrato
	D
	2,00

	3/8/2012
	TED Transf. Eletr. Disponível                       
	D
	3.025,00

	3/8/2012
	Transferência Online
	D
	6.013,20

	3/8/2012
	Emissão de DOC
	D
	2.644,00

	7/8/2012
	Emissão de DOC
	D
	900,00

	22/8/2012
	Transferência Online
	D
	2.749,00

	30/8/2012
	Emissão de DOC
	D
	1.800,00

	5/9/2012
	Emissão de DOC
	D
	900,00

	5/9/2012
	Emissão de DOC
	D
	2.244,50

	6/9/2012
	TED Transf. Eletr. Disponível                       
	D
	3.674,00

	12/9/2012
	Transferência Online
	D
	10.000,00

	3/10/2012
	Emissão de DOC
	D
	1.800,00

	22/10/2012
	Transferência Online
	D
	12.483,20

	7/11/2012
	Transferência Online
	D
	12.046,20

	13/11/2012
	TED Transf. Eletr. Disponível                       
	D
	3.640,00

	13/11/2012
	Emissão de DOC
	D
	900,00

	7/12/2012
	Transferência Online
	D
	12.762,20

	10/12/2012
	Transferência Online
	D
	4.670,20

	28/12/2012
	Transferência Online
	D
	3.740,00

	Total de valores despendidos
	130.581,12

Cofre credor: Fundo Nacional de Desenvolvimento da Educação.
Evidências da irregularidade: Nota Técnica 2325278/2021 (peça  52, p. 3-8) e Parecer 1021/2021 (peça 52, p. 9-12) .
Normas infringidas: art. 37, caput, c/c o art. 70, parágrafo único, da Constituição da República Federativa do Brasil; art. 93 do Decreto-lei 200/1967; art. 66 do Decreto 93.872/1986; art. 34, § 4º, § 5º, § 9º, inc. III, e § 11 da Resolução CD/FNDE 38/2009; Resolução CD/FNDE 24, de 14/7/2013.
Conduta: não demonstrar a boa e regular aplicação dos recursos federais recebidos à conta do Pnae/2012, no contexto da prestação de contas apresentada de forma intempestiva, em face da ausência do parecer conclusivo do respectivo conselho de controle social (CAE) .
Culpabilidade: não há excludentes de ilicitude, de culpabilidade e de punibilidade; é razoável supor que o responsável tinha consciência da ilicitude de sua conduta; era exigível conduta diversa da praticada, qual seja, viabilizar a prestação de contas contendo todos os documentos necessários à comprovação da regular aplicação dos recursos federais repassados, conforme estabelecido nas normas aplicáveis.
b) audiência:
Irregularidade: impossibilidade de analisar a prestação de contas sob o aspecto técnico, em razão da ausência de informações sobre:
a) oferta de alimentação escolar durante os duzentos dias letivos, para todas as etapas/ modalidades de ensino previstas;
b) aquisição de gêneros da agricultura familiar com o mínimo de 30% dos recursos repassados;
c) não aquisição de gêneros alimentícios proibidos e aquisição de gêneros restritos em até 30% do valor repassado pelo FNDE;
d) existência de nutricionistas cadastradas no programa, sendo uma responsável técnica e as demais compondo o quadro técnico em número mínimo exigido pelo Conselho Federal de Nutricionistas;
e) existência de cardápios elaborados por nutricionista cadastrada no programa, específicos por etapa/modalidade de ensino, com as devidas informações nutricionais, contemplando o mínimo de três porções semanais de frutas e hortaliças, sendo diferenciados alunos com necessidades nutricionais específicas;
f) realização de teste de aceitabilidade;
g) condições adequadas de armazenamento dos alimentos e de preparo das refeições;
h) controle de estoque adequado, com registros de entrada e saída de gêneros;
i) realização de atividade de educação alimentar e nutricional;
j) oferta de alimentação escolar também para os alunos do Programa Mais Educação, contemplando a exigência de três refeições no caso dessa modalidade;
k) infraestrutura disponível para o funcionamento do Conselho de Alimentação Escolar (CAE) , como sala, computador e transporte para as visitas às escolas;
l) apresentação dos documentos de prestação de contas solicitados pelo CAE;
m) existência de Regimento Interno do CAE.
Evidências da irregularidade: Parecer 1021/2021 (peça 52, p. 9-12) .
Normas infringidas: art. 37, caput, c/c o art. 70, parágrafo único, da Constituição da República Federativa do Brasil; art. 93 do Decreto-lei 200/1967; art. 66 do Decreto 93.872/1986; Resolução CD/FNDE 38/2009.
Conduta: apresentar informações insuficientes para a análise da prestação de contas do Pnae/2012 sob o aspecto técnico.
Nexo de causalidade: a conduta descrita impediu o estabelecimento do nexo causal entre as possíveis despesas efetuadas e os recursos recebidos no âmbito do Pnae/2012.
Culpabilidade: não há excludentes de ilicitude, de culpabilidade e de punibilidade; é razoável supor que o responsável tinha consciência da ilicitude de sua conduta; era exigível conduta diversa da praticada, qual seja, viabilizar a prestação de contas contendo todos os documentos necessários à comprovação da regular aplicação dos recursos federais repassados, conforme estabelecido nas normas aplicáveis.
28.	Em cumprimento ao pronunciamento da unidade (peça 36) , foram efetuadas a citação e a audiência do responsável, como segue:
	Comunicação: Ofício 25700/2021 - Seproc (peça 59) 
Data da Expedição: 31/5/2021
Data da Ciência: 17/6/2021 (peça 62) 
Nome Recebedor: Avani Laudano
Observação: Ofício enviado para o endereço do responsável, conforme pesquisa realizada na base de dados da Receita Federal (peça 58) .
Fim do prazo para a defesa: 2/7/2021
	
29.	Conforme despacho de conclusão das comunicações processuais (peça 63) , as providências inerentes às comunicações processuais foram concluídas. 
30.	Transcorrido o prazo regimental, o responsável José Raimundo Laudano Santos permaneceu silente, devendo ser considerado revel, nos termos do art. 12, § 3º, da Lei 8.443/1992.
EXAME TÉCNICO
Da validade das notificações
31.		Preliminarmente, cumpre tecer breves considerações sobre a forma como são realizadas as comunicações processuais no TCU. A esse respeito, destacam-se o art. 179, do Regimento Interno do TCU (Resolução 155, de 4/12/2002) e o art. 4º, inciso III, § 1º, da Resolução TCU 170, de 30 de junho de 2004, in verbis:
Art. 179. A citação, a audiência ou a notificação, bem como a comunicação de diligência, farse-ão:
I - mediante ciência da parte, efetivada por servidor designado, por meio eletrônico, fac-símile, telegrama ou qualquer outra forma, desde que fique confirmada inequivocamente a entrega da comunicação ao destinatário;
II - mediante carta registrada, com aviso de recebimento que comprove a entrega no endereço do destinatário;
III - por edital publicado no Diário Oficial da União, quando o seu destinatário não for localizado
 (...) 
Art. 3º As comunicações serão dirigidas ao responsável, ou ao interessado, ou ao dirigente de órgão ou entidade, ou ao representante legal ou ao procurador constituído nos autos, com poderes expressos no mandato para esse fim, por meio de:
I - correio eletrônico, fac-símile ou telegrama;
II - servidor designado;
III - carta registrada, com aviso de recebimento;
IV - edital publicado no Diário Oficial da União, quando o seu destinatário não for localizado, nas hipóteses em que seja necessário o exercício de defesa.
Art. 4º. Consideram-se entregues as comunicações:
I - efetivadas conforme disposto nos incisos I e II do artigo anterior, mediante confirmação da ciência do destinatário;
II - realizadas na forma prevista no inciso III do artigo anterior, com o retorno do aviso de recebimento, entregue comprovadamente no endereço do destinatário;
III - na data de publicação do edital no Diário Oficial da União, quando realizadas na forma prevista no inciso IV do artigo anterior.
§ 1º O endereço do destinatário deverá ser previamente confirmado mediante consulta aos sistemas disponíveis ao Tribunal ou a outros meios de informação, a qual deverá ser juntada ao respectivo processo.
 (...) 
32.	Bem se vê, portanto, que a validade da citação via postal não depende de que o aviso de recebimento seja assinado pelo próprio destinatário da comunicação, o que dispensa, no caso em tela, a entrega do AR em "mãos próprias". A exigência da norma é no sentido de o Tribunal verificar se a correspondência foi entregue no endereço correto, residindo aqui a necessidade de certeza inequívoca. 
33.	Não é outra a orientação da jurisprudência do TCU, conforme se verifica dos julgados a seguir transcritos:
São válidas as comunicações processuais entregues, mediante carta registrada, no endereço correto do responsável, não havendo necessidade de que o recebimento seja feito por ele próprio (Acórdão 3648/2013-TCU-Segunda Câmara, Relator Min. José Jorge) ;
É prescindível a entrega pessoal das comunicações pelo TCU, razão pela qual não há necessidade de que o aviso de recebimento seja assinado pelo próprio destinatário. Entregandose a correspondência no endereço correto do destinatário, presume-se o recebimento da citação. (Acórdão 1019/2008-TCU-Plenário, Relator Min. Benjamin Zymler) ;
As comunicações do TCU, inclusive as citações, deverão ser realizadas mediante Aviso de Recebimento - AR, via Empresa Brasileira de Correios e Telégrafos, bastando para sua validade que se demonstre que a correspondência foi entregue no endereço correto. (Acórdão 1526/2007-TCU-Plenário, Relator Min. Aroldo Cedraz) .
34.	A validade do critério de comunicação processual do TCU foi referendada pelo Supremo Tribunal Federal, nos termos do julgamento do MS-AgR 25.816/DF, por meio do qual se afirmou a desnecessidade da ciência pessoal do interessado, entendendo-se suficiente a comprovação da entrega do "AR" no endereço do destinatário:
Ementa: agravo regimental. Mandado de segurança. Desnecessidade de intimação pessoal das decisões do tribunal de contas da união. art. 179 do regimento interno do TCU. Intimação do ato impugnado por carta registrada, iniciado o prazo do art. 18 da lei nº 1.533/51 da data constante do aviso de recebimento. Decadência reconhecida. Agravo improvido.
O envio de carta registrada com aviso de recebimento está expressamente enumerado entre os meios de comunicação de que dispõe o Tribunal de Contas da União para proceder às suas intimações.
O inciso II do art. 179 do Regimento Interno do TCU é claro ao exigir apenas a comprovação da entrega no endereço do destinatário, bastando o aviso de recebimento simples. 
Da revelia do responsável José Raimundo Laudano Santos
35.	No presente caso, a citação do responsável se deu em endereço proveniente da base de dados da Receita Federal (peça 26) . Inclusive, o endereço para onde foi enviado o AR de citação é exatamente o mesmo declinado pelo responsável à peça 33. Portanto, o entrega do ofício citatório nesse endereço ficou comprovada, conforme descrito no item 28 desta instrução.
36.	Nos processos do TCU, a revelia não leva à presunção de que seriam verdadeiras todas as imputações levantadas contra os responsáveis, diferentemente do que ocorre no processo civil, em que a revelia do réu opera a presunção da verdade dos fatos narrados pelo autor (Acórdão 1009/2018-TCU-Plenário, Relator Min. Bruno Dantas; 2369/2013 - TCU - Plenário, Relator Min. Benjamin Zymler e 2449/2013 - TCU - Plenário, Relator Min. Benjamin Zymler) . Dessa forma, a avaliação da responsabilidade do agente não pode prescindir da prova existente no processo ou para ele carreada. 
37.	Ao não apresentar sua defesa, o responsável deixou de produzir prova da regular aplicação dos recursos sob sua responsabilidade, em afronta às normas que impõem aos gestores públicos a obrigação legal de, sempre que demandados pelos órgãos de controle, apresentar os documentos que demonstrem a correta utilização das verbas públicas, a exemplo do contido no art. 93 do Decreto-Lei 200/1967: "Quem quer que utilize dinheiros públicos terá de justificar seu bom e regular emprego na conformidade das leis, regulamentos e normas emanadas das autoridades administrativas competentes."
38.	Mesmo as alegações de defesa não sendo apresentadas, considerando o princípio da verdade real que rege esta Corte, procurou-se buscar, em manifestações do responsável na fase interna desta tomada de contas especial, se havia algum argumento que pudesse ser aproveitado a seu favor. No entanto, o responsável não se manifestou na fase interna, não havendo, assim, nenhum argumento que possa vir a ser analisado e posteriormente servir para afastar as irregularidades apontadas.
39.	Ressalta-se que o responsável apresentou alegações de defesa à peça 31, em resposta à citação realizada em razão da não comprovação da boa e regular execução dos recursos repassados ao município de Almadina/BA, em face da omissão no dever de prestar contas dos valores transferidos, no âmbito do Programa Nacional de Alimentação Escolar (Pnae) , no exercício de 2012. Apesar disso, ele deve ser considerado revel porque, não obstante ter sido regularmente citado, deixou de apresentar defesa para as irregularidades que fundamentarão a sua condenação, descritas no item 27, as quais decorrem da análise realizada pelo FNDE sobre a prestação de contas apresentada.
40.	Reproduz-se abaixo a síntese dos argumentos apresentados pelo responsável à peça 31, bem como a análise realizada por esta unidade técnica na instrução de peça 34:
	Argumento 1 (peça 31, p. 1) :
O responsável alega que "após encerrar-se o mandato de Prefeito em data de 31/12/2012, o Demandado ficou impossibilitado de prestar ditas contas, isto por não mais ter acesso ao sistema de gestão de prestação de contas - SiGPC Contas Online do FNDE, cabendo à senhora Alba Gleide de Moura Góes Pinto, sucessora do firmatário, fazê-lo, conforme disposto na Súmula nº 230 dessa Corte de Contas, já que a documentação pertinente ficou nos arquivos da municipalidade."
Para tanto, fez juntar aos autos, cópia da Ação Civil Pública por Ato de Improbidade Administrativa, Processo n° 0000422-43.2015.4.01.3311 - 12 VARA ITABUNA/BA - TRF1, originado do Inquérito Civil Público n° 1.14.001.000370/2013-19 impetrado pelo MPF, que lhe foi favorável, ao desconsiderar a existência de ato de improbidade "quando restar comprovada a impossibilidade material de proceder à prestação de contas" (peça 31, p. 4-15) , nos seguintes termos (peça 31, p. 15) :
Assim sendo, cabendo ao requerente a comprovação de suas alegações acerca da infringência pelo requerido dos princípios da Administração Pública, nos moldes como previsto no art. 11 da Lei n° 8.429/92, é de concluir que o MPF não se desincumbiu satisfatoriamente do ônus processual que lhe competia, deixando ruir sua tese, levando a conclusão de improcedência da demanda.
Análise do argumento 1:
Não procede a alegação do responsável que ficou impossibilitado de prestar contas por não mais ter acesso ao sistema de gestão de prestação de contas-SiGPC Contas Online do FNDE.
No seu sítio específico da Internet que trata da orientação dada aos gestores acerca do envio das prestações de contas por meio do SiGPC (Espaço SiGPC - Contas Online) e que pode ser acessado pelo endereço virtual https://www.fnde.gov.br/acoes/prestacao-de-contas/area-para-gestores/como-acessar-o-sigpc, consta claramente a orientação quanto a possibilidade de prestação de contas, mesmo intempestiva, nos seguintes termos:
Mesmo sendo possível cadastrar diversos usuários, o envio da prestação de contas por meio do SiGPC - Contas Online é de responsabilidade tanto do (s) ex-gestor (es) elencado (s) no rol de responsáveis da transferência quanto do atual gestor em respeito ao princípio da continuidade administrativa. Cumpre-nos esclarecer que o ex-gestor não perde o acesso ao SiGPC, a senha de acesso permanece inalterada para que seja possível proceder a visualização de notificações encaminhadas pelo FNDE e enviar prestação de contas dos recursos por ele tenham sido executados.  Caso o ex-gestor não possua mais a senha de acesso basta utilizar a funcionalidade "esqueci minha senha" que a senha será encaminhada para o e-mail cadastrado por ele no "Primeiro Acesso". É importante verificar se o e-mail está correto, caso não esteja deverá solicitar alteração através do e-mail: senha.sigpc@fnde.gov.br.
Quanto ao resultado da Ação de Improbidade favorável ao responsável, temos que eventuais sentenças proferidas pelo juízo cível não vinculam a decisão administrativa a ser proferida por este Tribunal, e não acarretam qualquer prejuízo à competência exclusiva do TCU em verificar a boa e regular aplicação dos recursos federais. A sentença proferida pelo juízo cível, sob qualquer fundamento, não vincula a decisão administrativa proferida pelo TCU, em razão do princípio da independência das instâncias. Apenas a sentença absolutória no juízo criminal fundada no reconhecimento da inexistência material do fato ou na negativa de autoria tem habilidade para impedir a responsabilização civil e administrativa do agente (Acórdão 6903/2018-TCU-Segunda Câmara, Relatora Ministra Ana Arraes, Acórdão 131/2017-TCU-Plenário, relator Ministro Walton Alencar Rodrigues) .
Argumento 2 (peça 31, p. 1-2) :
O responsável alega também que "empreendeu diligências e terminou por colecionar a documentação contábil referente aos recursos em questão, encaminhando, subsequentemente e através do Ofício nº 08/2016-JRLS, de 15 de setembro de 2016, à Coord. de Prestação de Contas de Repasses Automáticos do FNDE a devida prestação de contas do PNAE, exercícios de 2011 e 2012, conforme se depreende da anexa cópia do respectivo comprovante de recebimento do AR."
Análise do argumento 2:
A alegação não pode ser acatada visto que, contrariamente ao informado pelo responsável, não foram anexados os comprovantes que atestam o envio da prestação de contas nem o respectivo comprovante de recebimento.
Além disso, em pesquisa empreendida no SiGPC/Contas Online (peça 33) , realizado em 28/9/2020, verifica-se que o responsável também não apresentou contas junto ao instaurador e continua inadimplente, permanecendo omisso quanto a apresentação da prestação de contas do PNAE/2012, objeto desta Tomada de Contas Especial.
Incide sobre o gestor o ônus da prova quanto à regular aplicação dos valores que lhe foram confiados, o que decorre de expressa disposição contida no parágrafo único do art. 70 da Constituição Federal, bem assim do disposto no art. 93 do Decreto-Lei 200/1967 (Acórdão 317/2010-TCU-Plenário, 5.964/2009-TCU-2ª Câmara, 153/2007-TCU-Plenário, 1.293/2008-TCU-2ª Câmara e 132/2006-TCU-1ª Câmara) .
Para fins de responsabilização perante o TCU, pode ser tipificada, no mínimo, como erro grosseiro (ou culpa grave) , de que trata o art. 28 do Decreto-lei 4.657/1942 (Lei de Introdução às Normas do Direito Brasileiro) , a não comprovação da boa e regular aplicação de recursos públicos, em decorrência da omissão no dever de prestar contas. Nessa situação, o gestor impede que seja averiguado o destino dado aos recursos que lhes foram confiados, em ofensa não só às regras legais, mas também aos princípios basilares da administração pública, dando ensejo, inclusive, à presunção legal de dano ao erário pela integralidade dos valores transferidos. É firme a jurisprudência do TCU no sentido de que tal conduta caracteriza irregularidade grave, que acarretará o julgamento pela irregularidade das contas, condenação em débito e aplicação de multa (Acórdão 2256/2017-TCU-Primeira Câmara, Rel. Min. Walton Alencar Rodrigues, Acórdão 196/2016-TCU-Plenário, Rel. Min. Benjamin Zymler, Acórdão 1616/2015-TCU-Primeira Câmara, Rel. Min. Augusto Sherman, Acórdão 3254/2010-TCU-Segunda Câmara, Rel. Min. Raimundo Carreiro, entre outros) .
Da análise procedida acima, verifica-se que os argumentos de defesa não foram suficientes para elidir a irregularidade pela qual está sendo responsabilizado, de forma que devem ser rejeitados.
41.		Conforme relatado nos item 13-16 desta instrução, a instrução de peça 34 propôs a rejeição das alegações de defesa e o julgamento pela irregularidade das contas, com condenação ao débito apurado e aplicação da multa do art. 57 da Lei 8.443/1992. Contudo, o Ministério Público manifestou-se pela restituição dos autos à Secex-TCE, para que esta Secretaria providenciasse a juntada de cópia da documentação contida no TC Processo 035.309/2017-2, relativa à prestação de contas dos recursos recebidos pelo município de Almadina/BA no âmbito do Programa Nacional de Alimentação Escolar (Pnae) , no exercício de 2012, promovendo o exame dos referidos elementos. Após a juntada desses documentos aos autos (peças 40, 41 e 42) deste processo, foi realizada diligência ao FNDE para apresentação de parecer/nota técnica referente à execução física e financeira do programa.
42.	De acordo com o item 17, a autarquia concluiu pela insuficiência da documentação apresentada para fins de prestação de contas, devido à ausência do parecer conclusivo do Conselho de Alimentação Escolar (CAE) e à impossibilidade de realizar a análise da prestação de contas sob o aspecto técnico, tendo em vista a ausência dos documentos listados no item 18. Assim, foi realizada nova citação/audiência do responsável, que, apesar de regularmente citado, conforme demonstrado no item 28, optou pelo silêncio, razão pela qual o processo deve prosseguir à revelia.
43.	Tratando-se de processo em que a parte interessada não se manifestou acerca das irregularidades imputadas, não há elementos para que se possa efetivamente aferir e reconhecer a ocorrência de boa-fé na conduta do responsável, podendo este Tribunal, desde logo, proferir o julgamento de mérito pela irregularidade das contas, conforme os termos dos §§ 2º e 6º do art. 202 do Regimento Interno do TCU (Acórdão 2064/2011-TCU-Primeira Câmara (relator Min. Ubiratan Aguiar) , 6.182/2011-TCU-1ª Câmara (relator Min. Weber de Oliveira) , 4.072/2010-TCU-1ª Câmara (Relator Min. Valmir Campelo) , 1.189/2009-TCU-1ª Câmara (Relator Min. Marcos Bemquerer) , 731/2008-TCU-Plenário (Relator Min. Aroldo Cedraz) .
44.	Dessa forma, o Sr. José Raimundo Laudano Santos deve ser considerado revel, nos termos do art. 12, § 3º, da Lei 8.443/1992, devendo as contas serem julgadas irregulares, condenando-o ao débito apurado e aplicando-lhe as multas previstas no art. 57 e art. 58 da Lei 8.443/1992.
Prescrição da Pretensão Punitiva
45.	Vale ressaltar que a pretensão punitiva do TCU, conforme Acórdão 1441/2016-TCU-Plenário, Relator Min. Benjamin Zymler, que uniformizou a jurisprudência acerca dessa questão, subordina-se ao prazo geral de prescrição indicado no art. 205 do Código Civil, que é de dez anos, contado da data de ocorrência da irregularidade sancionada, nos termos do art. 189 do Código Civil, sendo este prazo interrompido pelo ato que ordenar a citação, a audiência ou a oitiva do responsável.
46.	No caso em exame, não ocorreu a prescrição, uma vez que a irregularidade sancionada ocorreu em 1/5/2013, e o ato de ordenação da citação ocorreu em 9/9/2019.
CONCLUSÃO
47.	Em face da análise promovida na seção "Exame Técnico", verifica-se que o responsável José Raimundo Laudano Santos não logrou comprovar a boa e regular aplicação dos recursos e, instado a se manifestar, optou pelo silêncio, configurando a revelia, nos termos do § 3º, do art. 12, da Lei 8.443/1992. Ademais, inexistem nos autos elementos que demonstrem a boa-fé do responsável ou a ocorrência de outras excludentes de culpabilidade.
48.	Verifica-se também que não houve a prescrição da pretensão punitiva, conforme análise já realizada.
49.	Tendo em vista que não constam dos autos elementos que permitam reconhecer a boa-fé do responsável, sugere-se que as suas contas sejam julgadas irregulares, nos termos do art. 202, § 6º, do Regimento Interno do TCU, com a imputação do débito atualizado monetariamente e acrescido de juros de mora, nos termos do art. 202, § 1º, do Regimento Interno do TCU, descontado o valor eventualmente recolhido, com a aplicação da multa prevista no art. 57 da Lei 8.443/1992.
PROPOSTA DE ENCAMINHAMENTO
50.	Diante do exposto, submetemos os autos à consideração superior, propondo ao Tribunal:
considerar revel o Sr. José Raimundo Laudano Santos (CPF XXX.575.305-XX) , prefeito municipal de Almadina/BA na gestão 2009-2012, para todos os efeitos, dando-se prosseguimento ao processo, com fulcro no art. 12, § 3º, da Lei 8.443/1992; 
julgar irregulares, nos termos dos arts. 1º, inciso I, 16, inciso III, alíneas "b" e "c", da Lei 8.443/1992, c/c os arts. 19 e 23, inciso III, da mesma lei, as contas do Sr. José Raimundo Laudano Santos (CPF XXX.575.305-XX) , prefeito municipal de Almadina/BA na gestão 2009-2012, condenando-o ao pagamento das importâncias a seguir especificadas, atualizadas monetariamente e acrescidas dos juros de mora, calculadas a partir das datas discriminadas até a data da efetiva quitação do débito, fixando-lhe o prazo de quinze dias, para que comprove, perante o Tribunal, o recolhimento das referidas quantias aos cofres do Fundo Nacional de Desenvolvimento da Educação, nos termos do art. 23, inciso III, alínea "a", da citada lei, c/c o art. 214, inciso III, alínea "a", do Regimento Interno do TCU.
	Data
	Valor (R$) 

	19/4/2012
	8.186,00

	19/4/2012
	2.537,50

	25/4/2012
	1.580,92

	7/5/2012
	1.750,00

	10/5/2012
	10.000,00

	24/5/2012
	2.000,00

	4/6/2012
	2.750,80

	14/6/2012
	3.824,40

	20/6/2012
	2.036,00

	09/7/2012
	1.400,00

	09/7/2012
	8.500,00

	2/8/2012
	2,00

	2/8/2012
	2,00

	2/8/2012
	2,00

	2/8/2012
	2,00

	2/8/2012
	2,00

	2/8/2012
	2,00

	2/8/2012
	2,00

	2/8/2012
	2,00

	2/8/2012
	2,00

	2/8/2012
	2,00

	2/8/2012
	2,00

	2/8/2012
	2,00

	3/8/2012
	3.025,00

	3/8/2012
	6.013,20

	3/8/2012
	2.644,00

	7/8/2012
	900,00

	22/8/2012
	2.749,00

	30/8/2012
	1.800,00

	5/9/2012
	900,00

	5/9/2012
	2.244,50

	6/9/2012
	3.674,00

	12/9/2012
	10.000,00

	3/10/2012
	1.800,00

	22/10/2012
	12.483,20

	7/11/2012
	12.046,20

	13/11/2012
	3.640,00

	13/11/2012
	900,00

	7/12/2012
	12.762,20

	10/12/2012
	4.670,20

	28/12/2012
	3.740,00

aplicar ao Sr. José Raimundo Laudano Santos (CPF XXX.575.305-XX) , prefeito municipal de Almadina/BA na gestão 2009-2012, a multa prevista no art. 57 da Lei 8.443/1992 c/c o art. 267 do Regimento Interno do TCU, fixando-lhe o prazo de quinze dias, a contar da notificação, para que comprove, perante o Tribunal (art. 214, III, alínea "a", do Regimento Interno do TCU) , o recolhimento da dívida aos cofres do Tesouro Nacional, atualizada monetariamente desde a data do acórdão que vier a ser proferido por este Tribunal até a data do efetivo recolhimento, se paga após o vencimento, na forma da legislação em vigor;
aplicar ao Sr. José Raimundo Laudano Santos (CPF XXX.575.305-XX) , prefeito municipal de Almadina/BA na gestão 2009-2012, a multa prevista no art. 58 da Lei 8.443/1992 c/c o art. 268 do Regimento Interno do TCU, fixando-lhe o prazo de quinze dias, a contar da notificação, para que comprove, perante o Tribunal (art. 214, III, alínea "a", do Regimento Interno do TCU) , o recolhimento da dívida aos cofres do Tesouro Nacional, atualizada monetariamente desde a data do acórdão que vier a ser proferido por este Tribunal até a data do efetivo recolhimento, se paga após o vencimento, na forma da legislação em vigor;
	autorizar, desde logo, a cobrança judicial das dívidas, caso não atendida a notificação, na forma do disposto no art. 28, inciso II, da Lei 8.443/1992;
autorizar também, desde logo, se requerido, com fundamento no art. 26, da Lei 8.443, de 1992, c/c o art. 217, §§ 1º e 2º do Regimento Interno do TCU, o parcelamento das dívidas em até 36 parcelas, incidindo, sobre cada parcela, corrigida monetariamente, os correspondentes acréscimos legais, fixando-lhe o prazo de quinze dias, a contar do recebimento da notificação, para comprovar, perante o Tribunal, o recolhimento da primeira parcela, e de trinta dias, a contar da parcela anterior, para comprovar os recolhimentos das demais parcelas, devendo incidir, sobre cada valor mensal, atualizado monetariamente, os juros de mora devidos, no caso do débito, na forma prevista na legislação em vigor, alertando o responsável de que a falta de comprovação do recolhimento de qualquer parcela importará o vencimento antecipado do saldo devedor, nos termos do § 2º do art. 217 do Regimento Interno deste Tribunal; 
enviar cópia do acórdão a ser prolatado à Procuradoria da República no Estado da Bahia, nos termos do § 3º do art. 16 da Lei 8.443/1992, c/c o § 7º do art. 209 do Regimento Interno do TCU, para adoção das medidas cabíveis;
enviar cópia do acórdão que vier a ser proferido ao Fundo Nacional de Desenvolvimento da Educação e ao responsável, para ciência;
informar à Procuradoria da República no Estado da Bahia, ao Fundo Nacional de Desenvolvimento da Educação e ao responsável que a presente deliberação, acompanhada do Relatório e do Voto que a fundamentam, está disponível para a consulta no endereço www.tcu.gov.br/acordaos, além de esclarecer que, caso requerido, o TCU poderá fornecer sem custos as correspondentes cópias, de forma impressa; e
informar à Procuradoria da República no Estado da Bahia que, nos termos do parágrafo único do art. 62 da Resolução TCU 259/2014, os procuradores e membros do Ministério Público credenciados nesta Corte podem acessar os presentes autos de forma eletrônica e automática, ressalvados apenas os casos de eventuais peças classificadas como sigilosas, as quais requerem solicitação formal. [...]".
3.	O Ministério Público junto a este Tribunal, à Peça 67, assim se manifestou:
	"[...] Trata-se de tomada de contas especial instaurada pelo Fundo Nacional de Desenvolvimento da Educação em nome de José Raimundo Laudano Santos, em razão de omissão no dever de prestar contas dos recursos recebidos pelo Município de Almadina/BA, por força do Programa Nacional de Alimentação Escolar (PNAE) , no exercício de 2012.
Em meu anterior pronunciamento, à peça 37, destaquei o seguinte trecho da defesa apresentada pelo responsável, contendo o argumento de que apresentou ao FNDE a prestação de contas dos recursos do PNAE, relativos aos exercícios de 2011 e 2012 (peça 31, p. 1-2) :
	Notificado pelo FNDE sobre tal fato e objetivando desonerar-se de tal obrigação legal, o Demandado empreendeu diligências e terminou por colecionar a documentação contábil referente aos recursos em questão, encaminhando, subsequentemente e através do Ofício nº 08/2016-JRLS, de 15 de setembro de 2016, à Coord. De Prestação de Contas de Repasses Automáticos do FNDE a devida prestação de contas do PNAE, exercícios de 2011 e 2012, conforme se depreende da anexa cópia do respectivo comprovante de recebimento do AR. [Grifos do original.]
A SecexTCE, de plano, considerou que tal alegação não poderia ser acatada, tendo em vista que não foram anexados aos autos os comprovantes que atestavam o envio pelo responsável e o recebimento pelo FNDE da prestação de contas (peça 34) .
Desse modo, a unidade técnica formulou proposta de encaminhamento no sentido de que as contas do responsável fossem julgadas irregulares, condenando-o ao recolhimento do débito apurado e aplicando-lhe a multa prevista no art. 57 da Lei 8.443/92.
Não obstante, naquela ocasião, observei que alguns trechos da sentença proferida pela Juíza Federal da 1ª Vara de Itabuna/BA, que julgou improcedente a Ação Civil Pública por Ato de Improbidade Administrativa, indicavam haver verossimilhança na afirmação do responsável de que encaminhou a prestação de contas dos recursos do PNAE, recebidos pelo Município de Almadina/BA nos exercícios de 2011 e 2012, ao FNDE (peça 31, p. 9-10) .
Registrei, então, que, diante desses elementos, seria natural proceder-se à realização de diligência ao FNDE para o esclarecimento dos fatos e o encaminhamento a esta Corte da prestação de contas dos recursos do PNAE, relativos ao exercício de 2012, acompanhada dos respectivos pareceres técnicos, contendo a análise da entidade repassadora.
Não obstante, avançando na pesquisa, a partir das informações contidas na supracitada sentença, observei que havia informações importantes para o deslinde da presente questão no TC Processo 035.309/2017-2, que trata da tomada de contas especial instaurada pelo FNDE em razão da omissão no dever de prestar contas dos recursos repassados ao Município de Almadina/BA, referentes aos Programas PNAE, no exercício 2011, e PNATE, nos exercícios 2011 e 2012.
Compulsando aqueles autos, verifiquei que o responsável, em resposta à citação promovida por esta Corte, apresentou argumentos idênticos aos transcritos no item 2 deste parecer (peça 12 do TC Processo 035.309/2017-2) .
Após examinar tais argumentos, a SecexTCE decidiu realizar diligência ao FNDE, reiterada em duas oportunidades, requerendo (peça 13 do TC Processo 035.309/2017-2) :
o material encaminhado pelo Sr. José Raimundo Laudano Santos, ex-Prefeito Municipal de Almadina (BA) , como prestação de contas dos recursos repassados àquela municipalidade no âmbito do Programa Nacional de Alimentação Escolar (PNAE) , no exercício de 2011, cujo recebimento foi acusado pelo FNDE no Ofício 23385/2016/SEOPC/COPRA/CGCAP/DIFIN/FNDE, de 11/10/2016, bem como emita pronunciamento técnico de caráter analítico (nota técnica ou similar) no qual seja avaliada a pertinência e a possibilidade de os documentos oferecidos servirem de subsídio ao exame de mérito da presente tomada de contas especial.
Em resposta, o FNDE encaminhou uma série de documentos, entre os quais se encontrava a prestação de contas do PNAE, relativa ao exercício de 2012 (peças 46, p. 55 e seguintes, 47 e 48, p. 1-67, do TC Processo 035.309/2017-2) , assim como a análise técnica da entidade (peça 46, p. 68-78, daquele feito) .
Desse modo, manifestei-me, preliminarmente, pela restituição dos presentes autos à SecexTCE, para que providenciasse a juntada de cópia da documentação contida no TC Processo 035.309/2017-2, relativa à prestação de contas dos recursos recebidos pelo Município de Almadina/BA, por força do PNAE/2012, promovendo o exame dos referidos elementos.
Em cumprimento ao despacho acostado à peça 38, que acolheu a referida proposta, a unidade técnica juntou os documentos da prestação de contas do PNAE/2012 (peças 40-42) e promoveu diligência junto ao FNDE para apresentação de parecer/nota técnica referente à execução física e financeira do programa.
De posse dessas informações, promoveu-se nova citação do responsável pela ausência do parecer conclusivo do Conselho de Alimentação Escolar (CAE) sobre a prestação de contas do PNAE/2012 e nova audiência acerca da impossibilidade de se analisar a prestação de contas sob o aspecto técnico, em razão da ausência de informações sobre (peças 55, p. 11-14, e 59) :
a) oferta de alimentação escolar durante os duzentos dias letivos, para todas as etapas/modalidades de ensino previstas;
b) aquisição de gêneros da agricultura familiar com o mínimo de 30% dos recursos repassados;
c) não aquisição de gêneros alimentícios proibidos e aquisição de gêneros restritos em até 30% do valor repassado pelo FNDE;
d) existência de nutricionistas cadastradas no programa, sendo uma responsável técnica e as demais compondo o quadro técnico em número mínimo exigido pelo Conselho Federal de Nutricionistas;
e) existência de cardápios elaborados por nutricionista cadastrada no programa, específicos por etapa/modalidade de ensino, com as devidas informações nutricionais, contemplando o mínimo de três porções semanais de frutas e hortaliças, sendo diferenciados alunos com necessidades nutricionais específicas;
f) realização de teste de aceitabilidade;
g) condições adequadas de armazenamento dos alimentos e de preparo das refeições;
h) controle de estoque adequado, com registros de entrada e saída de gêneros;
i) realização de atividade de educação alimentar e nutricional;
j) oferta de alimentação escolar também para os alunos do Programa Mais Educação, contemplando a exigência de três refeições no caso dessa modalidade;
k) infraestrutura disponível para o funcionamento do Conselho de Alimentação Escolar (CAE) , como sala, computador e transporte para as visitas às escolas;
l) apresentação dos documentos de prestação de contas solicitados pelo CAE;
m) existência de Regimento Interno do CAE.
Uma vez que, desta feita, o responsável não apresentou defesa, a SecexTCE propõe que José Raimundo Laudano Santos seja considerado revel, julgando-se irregulares as suas contas, condenando-o ao recolhimento do débito apurado e aplicando-lhe as multas previstas nos arts. 57 e 58 da Lei 8.443/92 (peça 64) .
Embora tenham sido juntados os documentos de prestação de contas do PNAE/2012, conforme requerido no parecer deste MPTCU de peça 37, a análise efetivada pelo FNDE se restringiu à verificação de que "o Parecer Conclusivo do Conselho de Alimentação Escolar - CAE não foi encaminhado via SIGECON, o que contraria o disposto na Resolução nº 38, de 16/07/2009, impossibilitando atestar a boa e regular aplicação dos recursos no objeto do programa" (peça 61, p. 3) .
Ao mesmo tempo em que ressaltou o entendimento jurisprudencial de que a ausência do parecer do CAE acerca da prestação de contas impede a comprovação da lisura na gestão dos recursos recebidos à conta do PNAE, a unidade técnica lembrou do julgamento do Acórdão 662/2020-TCU-Plenário, em que se considerou que tal ausência gera presunção relativa de dano ao erário, não impedindo, no entanto, que a comprovação da boa e regular utilização dos recursos se faça por intermédio de outros meios lícitos de prova.
Neste ponto, cabe registrar que, por meio do Acórdão 15194/2021-TCU-Primeira Câmara, foi julgada a tomada de contas especial que trata, entre outros aspectos, da prestação de contas do PNAE/2011 do mesmo município (TC Processo 035.309/2017-2) , tendo constado da instrução técnica a seguinte informação, conforme Relatório que acompanhou a referida deliberação:
27. Como já adiantado anteriormente, diante do primado da verdade material na regência da jurisdição de controle externo no âmbito federal, faz-se necessário examinar a documentação (peça 42; 44-48) acostada pelo Sr. José Raimundo Laudano Santos, pronunciando-nos sobre a possibilidade daquele acervo retratar, com segurança, a regular execução dos recursos do PNAE no município de Almadina (BA) , no exercício de 2011, independentemente da forma em que estiver constituído, tarefa da qual declarou-se incapaz de se desincumbir o órgão repassador.
Assim sendo, após examinar os elementos da prestação de contas, a SecexTCE adotou o seguinte posicionamento acerca de sua aceitabilidade:
34. Os lançamentos indicados na prestação de contas apresentam-se em consonância com os extratos bancários (peça 1, p. 17-18) referentes ao período abrangido pela execução financeira descrita. As notas fiscais constantes daquele acervo (tabela seguinte ao item 28 desta instrução) mostram, sem exceção, que os gêneros alimentícios fornecidos se amoldam integralmente às disposições restritivas do programa. Notamos a ausência de duas notas fiscais, referentes aos pagamentos autorizados nos processos 3104 (peça 46, p. 50-52) e 583 (peça 42, p. 17-22) , que correspondem ao total de R$ 1.838,13, valor de reduzida significância para macular as contas e que não compensaria a realização de diligências, seja ao responsável, seja ao município, para colmatar essa lacuna. O conjunto documental apresenta coerência recíproca e, nesta perspectiva, mostrar-se-ia idôneo para comprovação da lisura da aplicação dos recursos.
35. Entretanto, considerando determinadas peculiaridades relativas à natureza, aos objetivos e à operacionalidade do programa, alguns hiatos não poderiam ser afastados sumariamente a partir da solidez da comprovação das despesas efetuadas. 
36. Em primeiro lugar, não consta dos autos, nem tratou o responsável de disponibilizá-lo, o parecer conclusivo do Conselho de Alimentação Escolar relativo à execução do programa no exercício de 2011.
37. Trata-se de documento de grande valia, para servir como prova da efetiva distribuição dos gêneros às unidades escolares, do fornecimento regular das refeições, das adequadas condições de armazenamento, preparo e conservação dos alimentos, da efetiva atuação de nutricionistas, dentre outros aspectos que exorbitam a mera execução financeira dos recursos e seu nexo de causalidade com os recursos repassados para o custeio das ações.
38. Reconhece a jurisprudência do TCU a imprescindibilidade do documento - na ausência de outros elementos de prova - para caracterizar a boa e regular execução dos recursos do PNAE (Acórdão 4811/2016-TCU-Segunda Câmara - Rel. Min. Ana Arraes; Acórdão 3871/2019-TCU-Segunda Câmara - Rel. Min. Marcos Bemquerer; Acórdão 14540/2019-TCU-Primeira Câmara - Rel. Min. Benjamin Zymler) .
39. Contudo, considerando as peculiaridades do exercício considerado, que envolveu a implantação do sistema integrado de prestação de contas do FNDE (SiGPC) , houve a postergação (em relação ao regramento pretérito, da Resolução CD/FNDE 38, de 16/7/2009, em seu art. 34) , do prazo para emissão, pelo Conselho de Alimentação Escolar, do referido parecer:
 (...) 
40. Esse prazo, portanto, já se inseria no período de mandato da sucessora do responsável, não sendo cabível imputar responsabilidade ao defendente pelo atraso ou omissão possivelmente incorridos quanto à emissão do referido documento, e, por consequência, de sua eventual indisponibilidade ou inexistência.
41. Reputamos ser justo, portanto, que a ausência do documento seja relevada, e, considerando basicamente a solidez dos elementos componentes do conjunto documental apresentado pelo Sr. José Raimundo Laudano Santos como sucedâneo de prestação de contas, considerá-lo suficiente para comprovar a boa e regular aplicação dos recursos relativos à execução do PNAE 2011.
Tendo em vista que não houve, neste caso concreto, a análise específica dos documentos apresentados a título de prestação de contas do PNAE/2012, propugno, à luz do postulado da verdade material, que os autos sejam restituídos à SecexTCE, para avaliar se tais elementos são ou não suficientes para comprovar a regular aplicação dos recursos.
Por outro lado, caso esta Corte considere desnecessária a adoção da nova medida preliminar ora suscitada, alternativamente, acompanho a proposta da unidade técnica, no sentido de julgar irregulares as contas do responsável, condenando-o ao recolhimento do débito apurado e aplicando-lhe a multa prevista no art. 57 da Lei 8.443/92, deixando, por outro lado, de aplicar-lhe a multa do art. 58 da mesma lei, uma vez que os fatos indicados na audiência possuem relação direta com o dano. [...]".
	É o Relatório.

não há

Subprocurador-Geral Paulo Soares Bugarin.

TOMADA DE CONTAS ESPECIAL. FUNDO NACIONAL DE DESENVOLVIMENTO DA EDUCAÇÃO (FNDE). PROGRAMA NACIONAL DE ALIMENTAÇÃO ESCOLAR (PNAE). OMISSÃO DA PRESTAÇÃO DE CONTAS. CITAÇÃO. AUDIÊNCIA. REVELIA. ELEMENTOS PRESENTES NOS AUTOS INSUFICIENTE PARA AFASTAR AS IRREGULARIDADES. CONTAS IRREGULARES. DÉBTO. MULTA. CIÊNCIA AOS INTERESSADOS

TOMADA DE CONTAS ESPECIAL (TCE)

Secretaria de Controle Externo de Tomada de Contas Especial (SecexTCE).

Aprecia-se nesta oportunidade Tomada de Contas Especial instaurada pelo Fundo Nacional de Desenvolvimento da Educação (FNDE) , em desfavor do Sr. José Raimundo Laudano Santos, prefeito municipal de Almadina-BA na gestão 2009-2012, em razão da omissão no dever legal de prestar contas dos recursos repassados no âmbito do Programa Nacional de Alimentação Escolar (Pnae) , exercício 2012.
2.	O responsável foi devidamente comunicado acerca da não comprovação da boa e regular aplicação de parte dos recursos recebidos. Diante da ausência de justificativas suficientes para elidir a irregularidade e da não devolução dos recursos, instaurou-se a Tomada de Contas Especial.
3.	No Relatório (Peça 13) , o tomador de contas concluiu que o prejuízo importaria no valor original de R$ 130.416,00, imputando-se a responsabilidade ao Sr. José Raimundo Laudano Santos, prefeito municipal de Almadina-BA na gestão 2009-2012, na condição de gestor dos recursos.
4.	A Controladoria-Geral da União emitiu o relatório de auditoria (Peça 14) , em concordância com o relatório do tomador de contas. O certificado de auditoria e o parecer do dirigente do órgão de controle interno concluíram pela irregularidade das presentes contas (Peças 15 e 16) . O ministro responsável pela área atestou haver tomado conhecimento das conclusões contidas no relatório e certificado de auditoria, bem como do parecer conclusivo do dirigente do órgão de controle interno, manifestando-se pela irregularidade das contas (Peça 17) . No mesmo sentido foram o Certificado de Auditoria e o Parecer do dirigente do órgão de controle interno, devidamente atestado pelo Ministro de Estado da Saúde (Peças 23 a 26) .
5.	No âmbito do Tribunal, em instrução preliminar à Peça 21, concluiu-se pela citação do Sr. José Raimundo Laudano Santos, diante da não comprovação da boa e regular aplicação dos recursos federais repassados, em razão da omissão no dever de prestar contas, e audiência, por não disponibilização das condições materiais mínimas e necessárias para apresentação da prestação de contas.
6.	Uma vez notificado pelo TCU em 6/12/2019 (Peça 30) , o Sr. José Raimundo Laudano Santos apresentou defesa (Peça 31) , a qual foi analisada na instrução de Peça 34, que propôs a rejeição das alegações de defesa e o julgamento pela irregularidade das contas, com condenação do responsável ao débito apurado e aplicação da multa do art. 57 da Lei 8.443/1992.
O Ministério Público de Contas manifestou-se pela restituição dos autos à Secex-TCE (Peça 37) , para que providenciasse a juntada de cópia da documentação contida no TC Processo 035.309/2017-2, relativa à prestação de contas dos recursos recebidos pelo Município de Almadina-BA no âmbito do Pnae, no exercício de 2012, promovendo o exame dos referidos elementos.
Por meio de Despacho datado de 23/12/2020 (Peça 38) , o Relator acolheu a proposta formulada pelo Ministério Público, razão pela qual os documentos aos quais se refere o Ministério Público de Contas, relativos à prestação de contas do Pnae/2012 no Município de Almadina/BA, foram acostados às Peças 40, 41 e 42 deste processo.
Em nova instrução (Peça 43) , a unidade técnica propôs diligência ao FNDE para apresentação de parecer/nota técnica referente à execução física e financeira do programa. Em resposta (Peça 52) , a autarquia concluiu pela responsabilidade do Sr. José Raimundo Laudano Santos, imputando débito em relação ao total dispendido na execução do Pnae 2012.
Em síntese, a Nota Técnica 2325278/2021 (Peça 52, p. 3-8) concluiu pela insuficiência da documentação apresentada para fins de aprovação da prestação de contas, com base no Parecer Técnico 1021/2021 (Peça 52, p. 9-12) , que verificou no Sigecon (Sistema de Gestão de Conselhos) que o Conselho de Alimentação Escolar (CAE) não havia apresentado o parecer conclusivo, contrariando as atribuições definidas no art. 27 da Resolução CD/FNDE 38, de 16/7/2009, e na Resolução CD/FNDE 24, de 14/7/2013. 
Além disso, verificou-se a não apresentação de documentos necessários à análise da prestação de contas sob o aspecto técnico, uma vez que esta foi impossibilitada pela ausência de informações que menciona no item 18, alíneas de a a m.
A SecexTCE destaca, nessa segunda instrução, que o prazo de prestação de contas do Pnae/2012 era 30/4/2013 e a apresentação somente ocorreu em 15/9/2016 (Peça 53) , pelo próprio responsável, mais de seis anos após o vencimento. Esse atraso na apresentação da prestação de contas inviabilizou, na época prevista e oportuna, a análise pelo CAE, com a emissão do respectivo parecer conclusivo, afastando, nessas condições, a responsabilidade do Conselho.
Informa, também que o Sr. José Raimundo Laudano Santos deixou de disponibilizar as condições materiais mínimas e necessárias para que sua sucessora apresentasse a prestação de contas no prazo devido (30/4/2013) . Neste sentido, foi proposta nova citação e audiência do responsável (Peça 55) . Desta feita, considerando que houve a apresentação, ainda que intempestiva, da prestação de contas, e que o Pnae é um programa continuado ao longo dos anos, sendo seu saldo transferido de um ano para outro, e que sua prestação de contas é anual, considerou mais adequado levantar o débito pelos dispêndios realizados na conta específica, excluindo eventuais aportes que não fossem as ordens bancárias.
14.	Transcorrido o prazo regimental, o responsável José Raimundo Laudano Santos permaneceu silente e foi considerado revel pela SecexTCE, nos termos do art. 12, § 3º, da Lei 8.443/1992, que deu continuidade à instrução processual. Reconheceu não haver elementos para efetivamente aferir e reconhecer a ocorrência de boa-fé na conduta do responsável e, também, que não houve a prescrição da pretensão punitiva, propôs o julgamento de mérito pela irregularidade das contas do responsável, com imputação do débito apurado e aplicando-lhe as multas previstas no art. 57 e art. 58 da Lei 8.443/1992.
15.	O Ministério Público junto a este Tribunal, em razão de diligência realizada para o esclarecimento dos fatos e o encaminhamento a esta Corte da prestação de contas dos recursos do Pnae, relativos ao exercício de 2012, acompanhada dos respectivos pareceres técnicos, contendo a análise da entidade repassadora e da nova citação e análise da defesa apresentada, registrou em seu parecer, em apertada síntese que:
a) embora tenham sido juntados os documentos de prestação de contas do Pnae/2012, a análise efetivada pelo FNDE se restringiu à verificação de que "o Parecer Conclusivo do Conselho de Alimentação Escolar - CAE não foi encaminhado via Sigecon, o que contraria o disposto na Resolução 38, de 16/07/2009, impossibilitando atestar a boa e regular aplicação dos recursos no objeto do programa" (Peça 61, p. 3) ;
b) a unidade técnica, ao mesmo tempo em que ressaltou o entendimento jurisprudencial de que a ausência do parecer do CAE acerca da prestação de contas impede a comprovação da lisura na gestão dos recursos recebidos à conta do Pnae, lembrou do julgamento do Acórdão 662/2020-TCU-Plenário, o qual considerou que tal ausência gera presunção relativa de dano ao Erário, não impedindo, no entanto, que a comprovação da boa e regular utilização dos recursos se faça por intermédio de outros meios lícitos de prova;
c) por meio do Acórdão 15194/2021-TCU-Primeira Câmara, foi julgada a Tomada de Contas Especial que trata, entre outros aspectos, da prestação de contas do Pnae/2011 do mesmo município (TC Processo 035.309/2017-2) , tendo constado da instrução técnica a seguinte informação, conforme Relatório que acompanhou a referida deliberação de manifestação da unidade técnica sobre a necessidade de examinara a documentação juntada pelo defendente, ante a possibilidade de comprovarem a regular execução do Pnae, independentemente da forma em que estiver constituído, sendo que da análise resultou o afastamento do débito e da irregularidade daquelas contas;
d) por entender que não houve, neste caso concreto, a análise específica dos documentos apresentados a título de prestação de contas do Pnae/2012, o MPTCU propugna, à luz do postulado da verdade material, que os autos sejam restituídos à SecexTCE, para avaliar se tais elementos são ou não suficientes para comprovar a regular aplicação dos recursos e que, caso esta Corte considere desnecessária a adoção da nova medida preliminar ora suscitada, alternativamente, acompanha a proposta da unidade técnica, no sentido de julgar irregulares as contas do responsável, condenando-o ao recolhimento do débito apurado e aplicando-lhe a multa prevista no art. 57 da Lei 8.443/92, deixando, por outro lado, de aplicar-lhe a multa do art. 58 da mesma lei, uma vez que os fatos indicados na audiência possuem relação direta com o dano.
16.	Manifesto minha concordância com a instrução da unidade técnica, cujos fundamentos incorporo como razões de decidir, sem prejuízo das considerações que passo a fazer.
17.	Inicialmente afasto a possibilidade de nova instrução processual, tendo em vista que o processo já foi adequadamente instruído, foi realizada diligência saneadora e foi oferecida mais de uma oportunidade para manifestação do responsável, que não respondeu a nova citação, não recolheu os valores impugnados, não acostou elementos de defesa aos autos, tornando-se revel.
18.	Diante dos elementos disponíveis nos autos, é forçoso concluir pela não comprovação da boa e regular aplicação dos recursos públicos transferidos e ocorrência de prejuízo ao Erário. Sendo assim, entendo presentes todos os fundamentos para, desde logo, julgar irregulares as contas do Sr. José Raimundo Laudano Santos, condenando-o a ressarcir o débito apurado nos autos.
19.	No que tange à análise relativa à ocorrência da prescrição das pretensões punitiva e ressarcitória, registro a existência da decisão do Supremo Tribunal Federal (STF) no Recurso Extraordinário 636.886/AL, e que tal decisum, de fato, deverá ensejar a revisão da jurisprudência deste Tribunal, mas, ainda não está sendo aplicada, pois encontra-se pendente apreciação por esta Corte de Contas de processo que definirá acerca do preenchimento de lacunas referentes às questões essenciais, como o prazo prescricional, o início da contagem e as hipóteses de interrupção. Ademais, não está claro quais serão os processos efetivamente alcançados pela modificação do entendimento.
20.	Enquanto isso, tenho acompanhado a compreensão pela manutenção da jurisprudência consolidada pelo TCU no sentido de considerar imprescritíveis as ações de ressarcimento ao Erário.
21.	No que tange à pretensão punitiva do TCU, conforme Acórdão 1441/2016-TCU-Plenário, que uniformizou a jurisprudência acerca dessa questão, subordina-se ao prazo geral de prescrição indicado no art. 205 do Código Civil, que é de 10 anos contados da data de ocorrência da irregularidade sancionada, nos termos do art. 189 do Código Civil, sendo este prazo interrompido pelo ato que ordenar a citação, a audiência ou a oitiva do responsável.
22	No caso em exame, verifico que não ocorreu a prescrição, uma vez que a irregularidade sancionada ocorreu no exercício de 2012 e os atos de ordenação da citação do responsável ocorreram em 9/9/2019 (Peça 23) e 17/9/2021 (Peça 57) .
23.	Assim, considero adequado aplicar ao responsável, a multa positivada no art. 57, da Lei Orgânica deste Tribunal, cujo valor fixo em R$ 24.000,00. Deixando, por outro lado, de aplicar-lhe a multa do art. 58 da mesma Lei, uma vez que os fatos indicados na audiência possuem relação direta com o dano
24.	Entendo adequado, também, autorizar, caso solicitado, o pagamento da dívida em até 36 (trinta e seis) parcelas mensais sucessivas, a primeira a vencer em 15 (quinze) dias após a notificação e as demais a cada 30 (trinta) dias, com a incidência dos devidos encargos legais sobre cada uma delas e com o alerta de que a falta de comprovação de recolhimento de qualquer parcela implicará no vencimento antecipado do saldo devedor, conforme prevê o art. 217, § 2º, do Regimento Interno deste Tribunal.
Ante o exposto, VOTO para que seja adotada a minuta de Acórdão que trago ao exame deste Colegiado.
TCU, Sala das Sessões, em 16 de agosto de 2022.
AROLDO CEDRAZ 
Relator